最高法院刑事判決　　　　　　　　　　　　　　　　九十三年度台上字第二０六號
　　上訴人　台灣高等法院台南分院檢察署檢察官
　　被　告　甲○○
右上訴人因被告偽證案件，不服台灣高等法院台南分院中華民國九十二年九月九日第
二審更審判決（九十二年度重上更(二)字第一八０號，起訴案號：台灣台南地方法院檢
察署八十四年度偵字第七二三九號），提起上訴，本院判決如左：
    主  文
上訴駁回。
    理  由
按刑事訴訟法第三百七十七條規定，上訴於第三審法院，非以判決違背法令為理由，
不得為之。是提起第三審上訴，應以原判決違背法令為理由，係屬法定要件。如果上
訴理由狀並未依據卷內訴訟資料，具體指摘原判決不適用何種法則或如何適用不當，
或所指摘原判決違法情事，顯與法律規定得為第三審上訴理由之違法情形，不相適合
時，均應認其上訴為違背法律上之程式，予以駁回。本件原判決以公訴意旨略稱被告
甲○○於民國八十四年三月十六日下午，在原審法院第二法庭審理八十四年度上字第
三七號給付溢支價款事件時擔任證人，供前具結，竟就該案情重要關係之黃子馨有付
利息新台幣（下同）四十五萬元之一半即二十二萬五千元予金主沈省策及黃崇榮，並
未向金主取回支付利息之面額各十五萬元之支票四紙等事項，而為虛偽陳述稱黃子馨
沒有付利息六十萬元，前三張四十五萬元支票係王黃富美拿現金去換的，四張支票在
金主那裡，黃崇榮用不正當方法要了回來云云，因認被告涉犯刑法第一百六十八條偽
證罪嫌。經查，被告於作證具結後供述之證詞筆錄記載如下：「（法官問：借二百五
十萬元，是算一人或二人？你知道否？）王答：算二人，是黃崇榮帶王黃富美到金主
沈省策處借款，投資土地，利息也是一人一半，王黃富美要求保障，由黃子馨簽發三
張支票押於金主處。）」「（法官問：上訴人【按即黃子馨】有否付利息六十萬元？
）王答：沒有，開四張票。前三張兌現是被上訴人拿錢去換的。（被上訴人代理人稱
：前四五萬有兌現）。王稱：四張票都在金主那裏，黃崇榮用不正當方法要了回來，
金主願作證」等語，有該日準備程序筆錄及被告具結結文影本在卷可憑。經第一審調
取前開民事事件當日之錄音帶經當庭勘驗其內容如次：被告（即甲○○）首向法官陳
述王黃富美首以土地向金主借錢，並開三張支票押在金主那裏，法官並陳明下次要傳
訊沈省策來說明，其他內容均未錄到，含起訴內容偽證部分錄音帶均未錄到等情，有
該院八十五年三月十五日訊問筆錄可參。原審為求翔實，再行勘驗八十四年度上字第
三七號給付溢支價款民事事件錄音帶第一捲全部內容如下：【Ａ面】：1.八十四年二
月二十日、三月二日之準備程序庭訊經過之錄音均完整。2.八十四年三月十六日準備
程序錄音，自朗讀案由開始，至法官問（該件被上訴人）：「上訴人說他付你一百零
四萬元？」（被上訴人王黃富美陳述尚未完足，錄音內容即突然跳接錄到八十四年三
月二十七日訊問證人邱天民之經過，即僅錄至該民事卷第六十九頁反面最後一行之記
載。）3.未錄到八十四年三月十六日十五時訊問證人（即本案被告）甲○○之訊問過
程。4.最後錄至八十四年三月二十七日法官訊問證人邱天民「有否再向王黃富美拿四
十萬元？」即該民事卷第八十二頁正面第六行，Ａ面錄完，換Ｂ面接錄。5.錄音帶均
係連續錄音，並無空白錄音之情形。【Ｂ面】：1.開始接續錄八十四年三月二十七日
訊問證人邱天民之過程。2.接錄八十四年三月三十日訊問證人沈省策及該次準備程序
過程，Ｂ面即錄完。3.未發現Ｂ面有八十四年三月十六日訊問證人即本案被告甲○○
之錄音內容等情，有該錄音帶及原審審判筆錄可憑。是前開錄音帶均係連續錄音，並
無空白或發現經剪接錄音之情形，其中被告於該件作證之陳述，或因錄音時操作不慎
，或因於該民事事件審判過程中，錄音帶曾經有相關人員倒帶聽錄音內容，嗣未將錄
音帶迴帶至空白待錄處，以至於次庭錄音時將前開錄音內容洗掉，均可能致之。然不
論情形為何，上開錄音帶確無被告於該民事事件作證時陳述之錄音內容，則可確定。
按民事訴訟法第二百十九條固規定：「關於言詞辯論所定程式之遵守，專以筆錄證之
。」然係指於該件民事訴訟事件所進行之言詞辯論程式之遵守，專以該言詞辯論筆錄
為證，尚不得以錄音完全取代筆錄，於準備程序雖未為相同規定，仍應為相同解釋。
惟原審係審理被告於該民事事件是否有作偽證，而犯偽證罪，並非為該民事事件本身
訴訟之進行，為發現實體真實，應不受上開規定拘束，專以前開筆錄證之，是該筆錄
既有矛盾不合理之處，自難遽以採為被告犯偽證罪之唯一證據，仍應調查其他事證，
以求發現事實真相。前開民事事件（即臺灣臺南地方法院八十三年度訴字第五一五號
給付溢支價款事件）原告王黃富美與被告黃子馨所「爭執者」，為「兩造每人實際支
付多少買賣價金？向案外人沈省策借款二百五十萬元，係何人借用？一年六十萬元利
息應如何支付及兩造各負擔若干？原告王黃富美已否付完利息？」，對於黃子馨簽發
四紙支票，每紙各十五萬元支付向沈省策借款二百五十萬元之利息，「其中前三紙支
票（即票0000000、0000000、0000000號），經執票人提示付
款，分別於七十八年八月二十六日、同年十一月二十六日及七十九年二月二十六日兌
現」等事實，「並不爭執」，此經原審調取該件全卷核閱無訛，有各該筆錄、歷次判
決及臺灣土地銀行北臺南分行黃子馨名義支票存款二一四七｜四號帳戶明細帳影本附
卷可證。是上開民事事件被上訴人王黃富美對於借款利息係由上訴人黃子馨簽發每張
各十五萬元之支票，合計四張支付，前三張經提示付款均有兌現等事實，並不爭執。
另於該事件中兩造對於黃子馨簽發另三張合計二百五十萬元，支付本金之支票，亦未
有何爭議而為主張或舉證。攻擊防禦係就利息部分而與本金無涉。則被告於該事件作
證時，是否有就兩造並無爭議及無關之事項為與事實不符證言之必要，即有疑義。又
被告係王黃富美傳喚到場作證，於作證時法官訊問：上訴人即黃子馨有否付利息六十
萬元？被告是否會答稱：「沒有，開四張票。前三張兌現是被上訴人拿錢去換的。」
實有疑義。蓋被告對王黃富美不爭執之事項為相反陳述，於王黃富美並無任何利益，
則王黃富美顯無聲請傳喚被告甲○○作證而為相反陳述之必要。證人即該民事事件之
金主沈省策於第一審證稱：王黃富美與黃崇榮一同前往，向伊借二百五十萬元，由黃
子馨簽發三張支票支付本金二百五十萬元，另再開四張支票，每張十五萬元支付利息
，有一張十五萬元之支票未兌現，王黃富美拿十五萬元來換回支票等語，且證人沈省
策於原審民事庭亦證稱：其中最後一張退票，後來又領到了，因為王黃富美領現金給
我，票就拿回去了等語。從而向證人沈省策借款二百五十萬元，是由黃子馨計簽發七
張支票，其中三張係本金，四張係利息（各十五萬元），且前三張之利息款有兌現，
而最後一張之利息款未兌現，係由王黃富美拿錢換回來等情，核與被告辯稱情節相符
。上開民事事件被上訴人王黃富美委任之訴訟代理人徐豐益於原審調查時結證稱：「
當初甲○○出來作證是要證明利息六十萬元支付情形，他詳細問答情形我已經忘記了
，他回答的情形應與本日所答差不多，所以當時我才沒有提出異議，甲○○當時也有
提到本金方面的問題，書記官可能對於本金及利息支票方面不清楚，所以就把二者混
在一起，而且當時法庭沒有像現在有螢幕可以看，所以我不知道是如此記載。「（問
：事後有無閱卷？）有閱卷，閱卷後不久，黃子馨就告發甲○○偽證罪，我們民事事
件所做攻擊防禦是在利息部分不是在本金部分。」等語。證人徐豐益雖證稱已忘記被
告當時為如何之陳述，然亦供稱上開民事事件攻擊防禦是在利息部分不是在本金部分
等情，再由證人徐豐益於在被告證述後，旋陳稱：「前四十五萬元有兌現」等語，亦
承認黃子馨簽發之前三張支付利息之支票（即合計四十五萬元）有兌現等情觀之，足
見被告即當時之證人甲○○應有供述前三張支票有兌現等語，證人徐豐益始附和其詞
。又該民事事件上訴人黃子馨委任之訴訟代理人林國明，於原審調查時固證稱當時之
情形已沒有印象等語，惟於該件被告證述後，證人林國明對於被告當時所為之證言，
並未提出異議或否認被告之證言，衡諸常情，證人林國明係具律師資格之訴訟代理人
，嫻熟訴訟程序及法律規定，苟被告當時之證言與事實不符，或對其委任之當事人不
利，應無不表示意見之理。綜合上情以觀，證人徐豐益證稱被告當時證述之情節應與
在原審所為辯稱差不多，所以才沒有提出異議，應堪採信。被告於八十四年三月十六
日下午，在原審民事庭作證之筆錄記載觀之，支票若經提示兌現，該支票即由付款銀
行收執，王黃富美何須再拿現金向執票人換回？經提示兌現或由王黃富美以現金換回
之支票又豈會仍在原執票人即金主沈省策持有中﹖再由該筆錄記載觀之，先記載被告
作證稱黃子馨「沒有付六十萬」，接著記載「前三張兌現係王黃富美拿錢去換的」，
似又意指第四張支票係經提示兌現而非王黃富美以現金換回。上開筆錄之記載，不僅
有諸多違背經驗法則之處，且前後記載矛盾，則被告辯稱筆錄記載係書記官誤解其意
，伊當時乃證稱：「他們開四張支票是利息錢，六十萬元每三個月金主會提示一張付
利息，王黃富美均有拿七萬五千元給黃崇榮或黃子馨，前後三張有兌現，但土地一過
戶，第四張的利息票即跳票」、「票在金主那邊是指買賣土地的票子，不是利息的票
子」等語，即非無據。綜上所述，依公訴人所提出之訴訟上用以證明事實之證據，尚
難使通常一般人均不致有所懷疑，而得確信被告有為前開民事事件筆錄所記載之證言
，自有合理懷疑記載該筆錄之書記官誤解被告之意思，致筆錄記載之內容與被告證述
情節有異之情形存在，自無從為有罪之確信。此外，復查無其他積極證據足認被告有
偽證犯行，因認第一審以被告犯罪不能證明，而為被告無罪之諭知，為無不合，予以
維持，駁回檢察官在第二審之上訴，已詳述其所憑之證據及其理由。從形式上觀察，
並無何違法情形存在。上訴意旨略以：被告具結供述之「無付利息」、「開四張票」
、「前三張兌現是被上訴人（王黃富美）拿錢去換的」、「四張票都在金主那裡，黃
崇榮用不正當方法要了回來，金主願作證」等語虛構事實明確，有準備程序筆錄可憑
。原判決捨此不採，卻片面採納被告事後狡辯及不完整之錄音帶內容，自有判決不適
用法則之違法。又原判決既採信證人沈省策之證言，而認定四張是利息各十五萬元，
前三張之利息有兌現，最後一張利息未兌現，由王黃富美拿錢換回來等情，則被告證
稱：「四張票都在金主那裡，黃崇榮用不正當方法要了回來」即為虛偽之陳述，事證
明確，原判決仍維持第一審無罪之判決，顯有判決所載理由矛盾之違法等語。惟查原
判決綜合全部卷證資料，敘明被告作證時之民事事件準備程序筆錄有關被告涉犯偽證
部分之證言不可採取之理由，其說明與證據法則並無違誤，且已敘明被告證稱：「四
張票都在金主那裡，黃崇榮用不正當方法要了回來」等語，不僅有諸多違背經驗法則
之處，且前後記載矛盾，其論斷亦無判決理由矛盾之違法可言。上訴意旨，並非依據
卷內資料具體指摘，徒憑己見，仍執陳詞，就原判決明白論斷之事項，及原審認事採
證職權之行使，任意指摘，泛言原判決理由矛盾及有適用法則不當之違法，自非適法
之第三審上訴理由。其上訴違背法律上之程式，應予駁回。
據上論結，應依刑事訴訟法第三百九十五條前段，判決如主文。
中　　　華　　　民　　　國　　九十三　　年　　　一　　　月　　 十五 　　日
                              最高法院刑事第六庭
                                  審判長法官  吳　雄　銘
                                        法官  池　啟　明
                                        法官  石　木　欽
                                        法官  郭　毓　洲
                                        法官  吳　三　龍
      右正本證明與原本無異
                                              書  記  官
中　　　華　　　民　　　國　　九十三　　年　　　一　　　月　　二十七　　日
                                                                        Ｔ
